臺灣臺北地方法院民事判決　　　　　　 96年度重訴字第142號
原　　　告　乙○○
訴訟代理人　陳長甫律師
被　　　告　甲○○
　　　　　　丙　○
上列二人共同
訴訟代理人　李明洲律師
上列當事人間請求拆屋還地等事件，本院於民國96年8月28日言
詞辯論終結，判決如下：
    主  文
被告丙○應自民國九十五年九月六日起至租賃關係終止之日止，
每年給付原告按如附表計算方式所示之租金。
原告其餘之訴駁回。
訴訟費用由被告丙○負擔二分之一，餘由原告負擔。
    事實及理由
一、按訴狀送達後，原告不得將原訴變更或追加他訴。但被告同
    意者，不在此限，民事訴訟法第255條定有明文。經查，本
    件原告原以丁○○、甲○○為被告提起訴訟，嗣於96年2月9
    日具狀追加被告丙○，被告丁○○、甲○○對於追加部分無
    意見，其追加自應准許。嗣原告復撤回對被告丁○○之起訴
    ，是本件審理之被告為甲○○、丙○先予敘明。
二、原告起訴主張：
（一）原告於民國95年8月間因拍賣（鈞院94年度執字第8997號
      ）取得坐落台北市○○區○○段4小段50地號土地（下稱
      系爭土地）之所有權，於95年9月6日辦理完成登記，而系
      爭土地上有門牌號碼台北市○○路162號1、2、3樓房屋（
      下稱系爭房屋）其中1樓房屋由被告丙○出租予被告甲○
      ○，2、3樓由丙○占有使用，而丙○以系爭房屋原為訴外
      人莊福壽連同系爭土地在81年7月3日讓與吳子宜，吳子宜
      於82年10月30日將系爭房地轉讓與趙惟漢，嗣訴外人趙惟
      漢分別將土地轉與東來建設股份有限公司（下稱東來公司
      ），房屋則讓與丁○○，丁○○再將房屋轉讓被告丙○，
      依民法425條之1規定，其房屋為有權占用系爭基地為抗辯
      。惟依系爭土地登記謄本及所有權異動索引之地籍資料，
      系爭土地原所有權人為莊福壽，莊福壽在82年2月17日將
      系爭土地出賣予訴外人吳子宜，而吳子宜於82年11月1日
      再出賣予包美容，包美容於89年7月4日出賣予東來建設股
      份有限公司，而原告於95年9月6日因法院拍賣而取得系爭
      土地所有權，有土地謄本及異動索引之地籍資料為憑，是
      系爭土地並無如被告所稱由訴外人吳子宜於82年10月30日
      將土地讓與訴外人趙惟漢，再由趙惟漢將土地讓與東來公
      司之情形，系爭建物被告主張其於91年2月5日從丁○○受
      讓取得所有權，丁○○則於90年1月30日從趙惟漢受讓取
      得所有權，而90年1月30日、91年2月2日當時系爭土地所
      有權人為東來公司，且趙惟漢從未取得系爭土地所有權，
      故本件之情形與最高法院48台上字1457號民事判例所示「
      土地及房屋同屬一人，而將土地及房屋分開同時或先後出
      賣，其間雖無地上權設定，然除有將別情事，可能釋為當
      事人之真意，限於賣屋而無其他之使用外，均應推斷土地
      承買人默許房屋承買人繼續使用土地。」及民法第425條
      之1第1項之規定尚有不符，不得引為主張其有權占用系爭
      土地之依據。被告二人所使用之系爭房屋占用系爭土地既
      無任何權源，原告自得依民法767條之規定，請求被告甲
      ○○自系爭房屋1樓遷出，被告丁○○應將系爭房屋拆除
      ，將土地返還原告。爰依法提起本件訴訟。
（二）損害金額之計算：
      系爭房屋無權占用系爭土地，獲得相當於租金之利益，致
      原告受有財產上之損害，原告依關於侵權行為或不當得利
      之規定，請求被告丙○給付自95年9月6起至返還土地止，
      按系爭土地各該占用年度之申報地價年息10％計算之每月
      損害金。系爭土地95年度之申報地價為每年平方公尺新台
      幣（下同）66,080元（公告地價82,600元之80％），系爭
      房屋占用面積為61.15平方公尺，是95年9月6日至95年11
      月5日之損害金為67,346元，每月之損害金為33,673元。
      （計算式為：66,080×61.15×10％÷12＝33,673）
（三）退步言之，若本件符合最高法院48年台上字1457號判例所
      示內容，惟上開判例已為民法修正時明定於第425條之1第
      1 項之規定，亦即土地及土地上之房屋同屬一人所有，而
      僅將土地或僅將房屋所有權讓與他人，或將土地及房屋同
      時或先後讓與相異之人時推定土地受讓人與房屋受讓人間
      有租賃關係，並依同條第2項租金數額當事人不能協議時
      ，得請求法院定之。是本件被告主張依民法第425條之1第
      1項規定占用系爭土地，則原告與被告丙○間就系爭土地
      亦應推定有租賃關係，被告主張其買受系爭建物後可無償
      使用。拍賣公告載明建物與土地之法律關係為無償使用，
      原告應受扣束，即無可採。故以系爭土地位於台北市信義
      計劃區附近，鄰近有捷運板南線，商業繁榮等等，參酌系
      爭土地95年度公告現值每平方公尺高達210,000元，96年
      度公告現值236,000元，73平方公尺共計17,330,000元，
      而本件於鈞院調解時，雙方共同委請估價師鑑定系爭房屋
      之價格為1,795,823元，而被告丙○出租一樓之店面租金
      每月高達3萬元，尚有2、3樓可供使用，故其利用基地之
      經濟價值及所受利益甚高，故以系爭房屋占用土地面積61
      .15 平方公尺，系爭土地95年度申報地價每平方公尺為66
      ,080元，96年申報地價為73,600元，以申報地價年息10％
      計算年租金，符合公平。（計算式為：申報地價×61.15
      平方公尺×10％×占用期間）
（四）先位聲明：1.被告甲○○應自建物門牌台北市○○路162
      號1樓房屋遷出。2.被告丙○應將坐落台北市○○區○○
      段4小段50地號土地上之建物，即門牌台北市○○路162號
      1樓如附圖A所示一層面積45.09平方公尺，B所示壹層騎樓
      面積12.24平方公尺；二樓如附圖D所示二層面積57.33平
      方公尺，E所示二層陽台面積3.82平方公尺；與三樓如附
      圖D所示三層平面積57.33平方公尺，E所示三層陽台面積
      3.82平方公尺之建物拆除，將土地返還原告。3.被告丙○
      應給付原告67,346元及自95年11月6日起返還土地上，按
      月給付原告33,673元之損害金。4.原告願供擔保請准宣告
      假執行。備位聲明：被告丙○應自民國95年9月6日起至租
      賃關係終止之日止，每年給付原告按各該占用年度之申報
      地價10％計算之租金。
二、被告則以：
（一）原告主張拆屋還地，並無理由：系爭建物及其基地，為訴
      外人莊福壽於81年7月3日讓與予訴外人吳子宜，嗣於82年
      10月30日由吳子宜讓與予訴外人趙惟漢（趙惟漢嗣以其妻
      訴外人包美容為登記名義人，為真正出資及權利人確屬趙
      某）。嗣訴外人趙惟漢分別將其土地讓與予訴外人東來公
      司將房屋讓與予訴外人丁○○。是系爭建物及其基地，係
      趙惟漢向訴外人吳子宜所買受；趙惟漢雖以其妻包美容為
      系爭土地之登記名義人，惟其確為真正出資及權利人；趙
      惟漢為系爭未辦保存登記建物之權利人，至為明確。而系
      爭建物所在之基地，於89年5月31日出售，並為移轉所有
      權登記為東來公司所有；是時系爭未辦保存登記建物之權
      利人，仍屬訴外人趙惟漢所有。系爭基地受讓人東來公司
      確已知其僅受讓基地，並未受讓系爭建物。是東來公司89
      年間僅買受系爭建物所在之基地，歷年來，他人就系爭建
      物之用益土地，該公司並無任何異議，已同意或默許系爭
      建物所有人趙惟漢及受讓人丁○○、丙○對系爭基地之利
      用權；系爭建物所有人及受讓人自得就系爭建物所在之基
      地，繼續為用益使用。系爭建物嗣於91年2月5日為被告丙
      ○所買受；系爭土地，嗣於95年8月17日由原告經公開拍
      賣程序所買受：訴外人丁○○於90年1月31日受讓系爭未
      辦保存登記之建物後，於91年2月5日讓與予被告丙○；此
      後系爭建物之用益，均由被告丙○為之。系爭建物所在之
      基地，原登記為東來公司所有，嗣於94年間經債權人國泰
      世華商業銀行股份有限公司聲請強制執行，於95年8月17
      日公開拍賣，而由原告所買受。是系爭土地及建物，係先
      後分別由東來公司、訴外人丁○○所受讓，確屬事實。系
      爭建物與其所在基地，既各得單獨為交易之標的；嗣因先
      後出售，原告於買受系爭基地時，依拍賣公告，已載明「
      拍賣標的」僅限土地，並不包括其上建物。縱認建物之產
      權有爭議，惟原告既僅為基地承買人，經公開拍賣程序單
      獨買受系爭基地，其買受標的範圍本不包含建物，自應容
      許房屋承買人繼續使用土地，其主張無權占有，訴請被告
      拆屋還地，實無理由。
（二）原告經公開拍賣程序單獨買受系爭基地，拍賣公告載明建
      物與土地之法律關係為「無償使用」，原告應受拘束：
      原告經公開拍賣程序單獨買受系爭基地，其買受標的範圍
      本不包含建物，自應容許房屋承買人繼續使用土地，蓋訴
      外人丁○○於90年1月31日受讓系爭未辦保存登記之建物
      後，嗣於91年2月5日讓與予被告丙○，歷年來均得「無償
      使用」基地。前揭法律關係，於強制執行程序中，亦為債
      務人東來公司所不爭執，經執行法院審酌後，亦未併付拍
      賣，而詳載於拍賣公告，自為原告所明知而受拘束。
（三）退步言之，縱依民法第425條之1規定所推定在房屋得使用
      期限內有「租賃關係」存在，原告請求之租金亦實過高：
      民法第425條之1規定之規範目的係調和建築物所有人與基
      地所有人間之關係，使原存在之建築物不因其所占用之基
      地移轉他人，而成無權占有土地，致遭土地所有人以所有
      權之作用，請求將之拆除，對建築物所有人及社會經濟造
      成不利之影響，乃側重於房屋所有權與基地利用權一體化
      之體現，並基於房屋既得使用權保護原則之考量，進一步
      肯認基地使用權不因基地物權之嗣後變動而受影響，藉以
      調和土地與建物之利用關係。是縱認本件與最高法院48年
      台上字第1457號判例所稱之「土地及房屋同屬一人」情形
      ，是否相符尚屬有疑、或未盡相同者，但揆諸上開法文規
      範之目的及債權物權化之趨勢考量，依「相類事實，應為
      相同處理」之法理，而類推適用民法第425條之1第1項前
      段之法文規定，推定房屋受讓人與土地所有人間於房屋得
      使用期限內，有權使用系爭土地，而非無權占有。
（四）系爭建物所佔用系爭土地之面積，經鈞院囑託台北市松山
      地政事務所現場測量，確認佔用面積僅為61.15平方公尺
      。是原告主張佔用73平方公尺云云，顯非可採。系爭建物
      所在及附近區域，雖有商業行為；惟與原告所述之台北市
      政府、台北101大樓、世貿中心及各大百貨公司等，確均
      容有相當距離，且亦非鄰近捷運站周邊之建物。且被告丙
      ○前因罹患「左眼眶腦膜瘤」，接受開顱手術，左眼視力
      完全喪失，右眼視力亦減退，平衡感缺損；已領有殘障手
      冊，顯欠缺謀生之能力。原告據以請求按申報地價年息10
      ％計算相當於租金之損害，實屬過高。
（四）聲明：1.原告之訴暨假執行之聲請均駁回。2.如受不利判
      決，願供擔保請准免予假執行。
三、不爭執事項：
（一）坐落台北市○○區○○段4小段50地號土地原所有權人為
      莊福壽，莊福壽於82年2月17日移轉登記予吳子宜，吳子
      宜於82年11月11日移轉登記予包美容，包美容於89年7月4
      日出賣予東來建設股份有限公司。原告於95年8月17日因
      拍賣取得系爭土地之所有權，並於95年9月6日登記完畢。
（二）上開土地上之建物門牌號碼台北市○○路162號（含1、2
      、3 樓）為未保存登記之建物。
四、得心證之理由：
（一）先位聲明部分：原告依民法第767條請求被告拆屋還地及
      損害賠償，有無理由？
　１、原告主張不論丁○○或丙○之前後受讓系爭建物時，當時
      系爭土地之所有權人為東來建設股份有限公司，系爭土地
      與系爭建物均非屬同一人所有，自無最高法院48年度台上
      字第1457號判例之適用，其得依民法第767條請求被告拆
      屋還地及損害賠償等語；被告則辯稱原告於買受系爭基地
      時，依拍賣公告，已載明拍賣標的僅限土地，且使用情形
      載明為無償使用，自應容許房屋承買人繼續使用土地等語
      。
  ２、按土地及其土地上之房屋同屬一人所有，而僅將土地或僅
      將房屋所有權讓與他人，或將土地及房屋同時或先後讓與
      相異之人時，土地受讓人或房屋受讓人與讓與人間或房屋
      受讓人與土地受讓人間，推定在房屋得使用期限內，有租
      賃關係。民法第425條之1第1項前段定有明文。其立法理
      由謂：「僅將土地或僅將房屋所有權讓與他人，或將土地
      及房屋同時或先後讓與相異之人時，實務上見解，除有特
      別約定外，應推斷土地受讓人默許房屋受讓人繼續使用土
      地，但應支付相當代價，故其法律關係之性質，當屬租賃
      。」足見出讓人將土地及房屋單獨出讓或出讓與相異之人
      時，該房屋所有權人即得於房屋得使用期限內，繼續「合
      法使用」該房屋所坐落之土地。除別有約定外，縱該房屋
      所有權人須支付相當之對價，非可當然「無償使用」該土
      地，然仍不影響其對於房屋坐落土地之「有權使用」，即
      無不當得利或侵權行為之可言。此項規定，於房屋所有權
      人原有合法使用坐落土地之所有權及地上權，而僅將房屋
      所有權或僅將土地所有權或地上權之全部或一部讓與他人
      ，或將土地所有權或地上權及房屋所有權同時或先後讓與
      相異之人時，亦可類推適用。至該土地權利人得依租賃之
      法律關係，請求房屋權利人給付租金，要屬別一問題，最
      高法院93年度台上字第1328號裁判參照。經查，系爭土地
      原所有權人為莊福壽，莊福壽於82年2月17日移轉登記予
      吳子宜，吳子宜於82年11月11日移轉登記予包美容，包美
      容於89年7月4日出賣予東來建設股份有限公司，有原告所
      提土地登記簿謄本及所有權異動索引在卷可稽（見本院卷
      第113頁至第122頁）。而系爭建物房屋稅之納稅義務人為
      莊福壽，嗣莊福壽於81年7月3日讓與吳子宜，吳子宜於82
      年10月30日讓與趙惟漢，趙惟漢於90年1月31日讓與丁○
      ○，丁○○於91年2月5日讓與被告丙○，亦有被告所提不
      動產買賣契約書、協議書二份、讓渡書在卷可稽（見本院
      卷第55頁至第58頁、第72頁至第76頁），是本件系爭房屋
      與土地曾為吳子宜一人所有，嗣吳子宜將系爭土地移轉登
      記予包美容，將系爭建物讓與趙惟漢，自應推斷其後土地
      受讓人默許房屋所有人繼續使用系爭土地，民法第425條
      之1之規定，在於保障社會經濟利益，兼顧受讓人利益，
      是前手既然有民法第425條之1適用，因而房屋得繼續利用
      土地，俾免房屋遭受拆除而損及社會經濟利益，而其後之
      繼受該房屋者，其亦有利用該土地之必要，本件應認得類
      推適用上開判例與法條之規定，始無悖於誠信原則及社會
      正義之要求。再者，執行法院之拍賣，其性質屬於買賣之
      一種，依強制執行拍賣取得之土地，應與一般受讓人無異
      。原告依執行法院拍賣而取得之土地，雖享有土地之所有
      權，惟地上房屋之所有權仍屬被告丙○，依前述說明，應
      推定在房屋得使用期限內有租賃關係存在。因此，原告先
      位聲明以其為系爭土地之買受人，本於所有權人之法律關
      係，請求被告甲○○自系爭建物遷出，又請求被告丙○將
      系爭建物拆除返還土地及請求損害賠償，應認為不應准許
      。
（二）備位聲明部分：原告依民法第425條之1之租賃關係，請求
      被告丙○給付租金，有無理由？
  １、原告主張系爭建物使用系爭土地若推定有租賃關係，應以
      系爭土地申報地價年息百分之十計算年租金等語。被告辯
      稱其買受系爭建物後，就所在基地原即無償使用，且經詳
      載於拍賣公告，自為原告所明知，原告買受系爭基地後，
      自應受其拘束等語。經查，本件有民法第425條之1之類推
      適用已如前述，縱被告丙○取得時係無償使用，惟此亦僅
      為債之關係，自不得拘束原告，被告丙○為系爭建物之現
      所有人，從而，原告請求被告丙○給付租金，應予准許。
  ２、按土地法第97條第1項規定：「城市地方房屋之租金，以
      不超過土地及其建築物申報總價年息百分之十為限」，該
      項規定，於租用基地建屋之情形準用之，同法第105條規
      定甚明。又上開係屬強制規定，如當事人間約定之租金超
      過此限制，其超過部分無請求權，最高法院亦著有43年度
      台上字第392號判例可參，是原告請求被告丙○給付之租
      金，自應受上開規定之限制。再按土地第97條第1項規定
      所稱土地價額係指法定地價而言；土地所有權人依土地法
      所申報之地價為法定地價，土地法施行法第25條、土地法
      第148條分別定有明文。又依平均地權條例第16條規定，
      土地所有權人未於公告期間申報地價者，以公告地價80%
      為其申報地價。經查，系爭建物佔用系爭土地之面積，經
      本院囑託台北市松山地政事務所測量結果，佔用面積為61
      .15 平方公尺（計算式：壹層45.09㎡＋壹層騎樓12,24㎡
      ＋二層陽台投影範圍3.82㎡＝61.15㎡。二、三層佔用面
      積同），有台北市松山地政事務所測量成果圖在卷可稽。
      本院審酌系爭土地所在之位置，交通及生活機能尚佳，地
      處台北市○○地段，另參酌原告陳稱系爭土地95年度公告
      現值為每平方公尺21萬元，96年度公告現值為23萬6仟元
      ，本院認被告丙○應給付之租金價額，應按土地法第97條
      規定，以土地申報總價年息百分之9計算為當。逾此範圍
      之請求，應認為不應准許。
五、縱上所述，原告先位聲明依民法第767條請求被告甲○○遷
    出系爭房屋，及請求被告拆屋還地及損害賠償，並無理由，
    應予駁回。原告備位聲明依民法第425條之1之規定，請求被
    告丙○每年給付按土地申報總價年息百分之9計算之租金（
    計算式詳如附表），應予准許，逾此範圍之請求，不應准許
    ，應予駁回
六、本件事證已臻明確，二造其餘攻擊防禦方法及所提之證據，
    認與判結果無影響，爰不一一論述。
七、訴訟費用負擔之依據：民事訴訟法第79條。
中　　華　　民　　國　　96　　年　　10　　月　　30　　日
                  民事第二庭  法　官　吳淑惠
以上正本係照原本作成。
如對本判決上訴，須於判決送達後20日內向本院提出上訴狀
中　　華　　民　　國　　96　　年　　10　　月　　31　　日
                              書記官  蔡凱如
附表
95年9月6日起至租賃關係終止之日止，被告丙○應給付租金之計
算方式：（系爭台北市○○區○○段4小段50地號土地自95年9月
6日起依各該年度之申報地價）×61.15平方公尺（佔用土地面積
）×9%×（申報地價之各該年度內，佔用上開土地之期間）
